【裁判字號】    91,訴,1090
【裁判日期】    920515
【裁判案由】    商標異議
【裁判全文】
臺北高等行政法院判決                            九十一年度訴字第一○九○號
                              .
    原      告  日商．兄弟工業股份有限公司
    代  表  人  甲○○○董事.
    訴訟代理人  林志剛律師（兼送達代收人）
                楊憲祖律師
                林金榮律師
    被      告  經濟部智慧財產局
    代  表  人  蔡練生（局長）
    訴訟代理人  丁○○
    參  加  人  魏林興業有限公司
    代  表  人  乙○○董事長.
    送達代收人  丙○○
右當事人間因商標異議事件，原告不服經濟部中華民國九十一年一月二十一日經訴字
第０九一０六一０一二一０號訴願決定，提起行政訴訟，並經本院裁定命參加人獨立
參加被告之訴訟。本院判決如左：
    主  文
原告之訴駁回。
訴訟費用由原告負擔。
    事  實
一、事實概要：緣參加人於民國（下同）八十九年一月十四日以「兄弟 BROTHER」商
    標，指定使用於商標法施行細則第四十九條所定商品及服務分類表第七類之發電
    機商品，向被告申請註冊，經准列為審定第九三五四七五號商標（如附圖一，下
    稱系爭商標），嗣原告以該審定商標有違商標法第三十七條第七、十二、十四款
    之規定，檢據如附圖二之諸商標（下稱據以異議商標）對之提起異議，經被告審
    查，以九十年九月二十五日中台異字第九○○四九七號商標異議審定書為異議不
    成立之處分，原告不服，提起訴願，經遭駁回，遂向本院提起本件行政訴訟。
二、兩造聲明：
  (一)原告聲明求為判決：
  1.訴願決定及原處分均撤銷。
  2.被告應撤銷審定第九三五四七五號「兄弟 BROTHER」商標之審定。
  (二)被告及參加人聲明求為判決：駁回原告之訴。
三、兩造之爭點：
  (一)據以異議商標是否為「著名之商標」？
  (二)系爭商標是否與據以異議商標相同或近似，且有致公眾混淆誤認之虞？
甲、原告主張之理由：
一、原處分及訴願決定違誤解釋商標法第三十七條第七款規定顯有重大違法
  (一)被告無非以「．．．就異議人所檢送之進口發票行銷資料及報章雜誌廣告等資料
    觀之，據以異議商標與消費者所知悉者係為使用於縫紉機、打字機、傳真機等商
    品，與本件系爭審定商標所指定使用之『發電機』商品性質、商品功能、販售場
    所及產製過程均迥異，應無使一般消費者產生混淆誤認之虞」云云。
  (二)兩商標之中文或英文字樣完全相同
  (三)原告「兄弟」、「BROTHER」商標為世界著名商標
  1.按原告據以異議之商標經被告機關審定結果，認定已為國內一般消費者所知悉之
    「著名商標」，此有中台異字第六八０二七（電表、瓦斯表、電流計，六十八年
    ）、六九七九三（冷熱水瓶，六十九年）、二一八二（電風扇）、七四八六九、
    六七五二七、二０七二、七八一八五九、七五一五四八、七五一六五０、七五六
    六九、七五一六一六、二０七四九九（鐘錶、七十五年）號商標異議審定書可稽
    。
  2.原告「兄弟」、「BROTHER」商標，在台灣地區早自「五十三年」起即以「
    BROTHER」、「brother」、「兄弟」商標陸續獲准註冊多件中華民國商標專用權
    ，包括「電腦、電腦用磁碟機、文字處理機用磁碟機、資料處理機、放電加工機
    、輥壓機、金屬切割機、車床、超音波洗淨機、吸塵器」等，並不限於使用在縫
    紉機、打字機及傳真機商品。
  3.同時獲選為日本著名商標在案。
  4.再者，原告「兄弟」、「brother」商標在傳真機、縫紉機、打字機等商品領域
    中為世界著名商標，而此類商品並非專業領域之商品，係「一般消費者」所慣常
    使用，因此在「一般消費者」心目中，原告「brother」商標已為普遍認知之著
    名商標，並不只限於傳真機等類商品。
  (四)原告「兄弟」、「brother」商標為世界著名商標，商品行銷全世界，獲得世界
    上包括臺灣消費者的支持與愛護，在消費者心目中已奠定長久優良之商譽，今系
    爭商標以相同於原告著名之「兄弟」、「BROTHER」商標申請註冊，明顯將招致
    公眾混淆誤認，依商標法第三十七條第七款規定明顯可知不得註冊，惟原處分書
    對於本條款之構成要件違誤解釋，竟謂「據以異議商標與消費者所知悉者係為使
    用於縫紉機、打字機、傳真機等商品」云云，將商標法本條款著名商標並不需限
    於使用「相同或近似商品」之規定，嚴重違誤適用，顯有適用法律之重大違誤。
二、對著名商標會產生減損之商標亦不得註冊
    商標法修正草案，基於APEC於八十九年三月決議會員國應遵守WIPO該決議，將世
    界智慧財產權組織（WIPO）於西元一九九九年九月公布關於著名商標保護規定共
    同決議事項，除防止與著名商標產生混淆誤認之虞外，並應避免對著名商標之減
    損（dilution）產生，增訂有減損著名商標或標章之識別性或信譽之虞者，不得
    註冊。
三、兩商標使用在極類似商品，益顯將使公眾混淆誤認
  (一)依被告機關之「商品及服務近似檢索參考資料」，將「馬達」及「發電機」歸類
    為第七類第二十四組群之「動力、傳動機械」類似組群商品。
  (二)原告致力於創造符合日常生活所須之產品，而積極發展生產事務性機器、電信產
    品、機械用具精密零件事業等事業領域，此有公司簡介可稽。另外原告公司多元
    性事業發展已跨足至各種馬達及各種工作機械等商品，此有原告生產之各種馬達
    及各種工作機械之型錄可稽，而此類馬達及各種工作機械等商品約佔有原告西元
    一九九八年商品銷售額的六‧二％，此有原告西元一九九九年發行之公司營運報
    導「Brother News」可稽。
  (三)因此系爭「兄弟BROTHER」商標，以與原告著名「brother」商標完全相同之商標
    圖樣，又指定使用於『發電機』，與原告生產之『馬達』及各種工作機械商品概
    念極為類似，將使得消費者將系爭商標與原告著名「brother」商標產生聯想而
    混淆誤認，造成消費者之權益損害。
  (四)再者，近年來產業界對於日益嚴重之仿冒問題的處理，形成一查緝仿冒之共識，
    與其在世界各地的販賣地阻止仿品流入市面，不如在製造地逕行查緝具有效果，
    因此在處理對策上必須在仿冒品產地確實防止仿品取得近似之商標權，造成世界
    消費者之混淆誤認。
四、綜上所述，原告「brother」商標為原告所創用之著名商標，而系爭商標以相同
    於原告著名「兄弟」、「brother」商標之「兄弟BROTHER」申請註冊，又指定使
    用於『發電機』，與原告生產之『馬達』及各種工作機械商品概念極為類似，極
    易使得消費者與原告著名「brother」商標產生聯想而混淆誤認，因此系爭商標
    已該當商標法第三十七條第七款之規定，依法應不得註冊甚明。被告誤為核准審
    定，審定處分顯有認事用法之重大違誤，訴願決定未經詳加斟酌遽為訴願駁回之
    決定亦有違法，請判決如訴之聲明，用保權益。
乙、被告主張之理由：
一、按商標圖樣「相同或近似於他人著名之商標或標章，有致公眾混淆誤認之虞者」
    ，不得申請註冊，為本件商標異議審定時商標法第三十七條第七款所明定。所稱
    「著名之商標或標章」，係指有客觀證據足以認定該商標或標章已廣為相關事業
    或消費者所普遍認知者而言，復為商標法施行細則第三十一條第一項所明定。所
    謂「有致公眾混淆誤認之虞者」，係指商標或標章有使一般消費者對其所表彰之
    商品來源或產製主體發生混淆誤信之虞而言。
二、查本件原告起訴之理由不外為其據以異議之「brother」商標，於系爭商標申請
    註冊前，即已成為著名之商標，原處分以「BROTHER」係習知習見之文字，廠商
    以之作為商標圖樣於各類商品請准註冊者所在多有，及據以異議商標與本件系爭
    審定商標所指定使用之商品性質不同，應無使一般消費者產生混淆誤認之虞之理
    由矛盾，以其多元事業已跨足至各種馬達及各種工作機械等商品，且前述商品與
    發電機商品概念極類似，系爭商標之申請註冊應有首揭法條規定之適用。惟查被
    告原處分所指「BROTHER」「兄弟」係習知習見之文字，廠商以之作為商標圖樣
    於各類商品請准註冊者所在多有，乃意指「BROTHER」既為各類商品廠商所廣泛
    使用，則如何能謂不論「BROTHER」使用於何種商品皆會與原告之商品產生混淆
    誤認，並非如原告所稱該字不具有特別之顯著性，如該字不具有顯著性，原告亦
    不應享有專用之權利。再原告縱有跨足至各種馬達及各種工作機械等商品，然就
    原告於異議階段所檢送之進口發票行銷資料及報章雜誌廣告等資料觀之，據以異
    議商標予消費者所知悉者係為使用於縫紉機、打字機、傳真機等商品，與本件系
    爭審定商標所指定使用之發電機商品性質、商品功能、販售場所及產製過程均迥
    異，即原告所稱有跨足之馬達及各種工作機械商品與發電機之商品性質亦有差異
    ，又查本件參加人以「兄弟brother」作為商標圖樣，於多類商品已取得多件商
    標專用權，是本件審定商標圖樣申請註冊，客觀上應無使一般消費者對其所表彰
    之商品來源及產製主體產生混淆誤認之虞，自無首揭法條規定之適用。另原告僅
    針對前揭條款提出訴訟，其餘並未爭執，自毋庸論述，併予敘明。
三、綜上論述，被告原處分，洵無違誤，請駁回原告之訴。
丙、參加人主張之理由：
一、參加人自七十四年設立以來，即以自創品牌「BROTHER」「兄弟牌」產銷各式運
    動用品、桌球、撞球、健身器材，並於歐亞各大國家註冊登記。由於質優價廉，
    售後服務良善，加以通路掌握正確，並廣行設置倉儲物流售服系統（目前於台灣
    、中國共有二十七個發貨倉庫）故乃被台灣、中國地區各大型量販店、大賣場如
    家樂褔、大潤發、沃爾瑪（WALMART）、萬客隆、好又多、麥德龍、華聯、世紀
    聯華等倚為主力供應商，在上述兩地區之量販店舖貨率超過90%；並且由於營業
    規模的逐漸壯大，乃將營業項目擴大至園藝、辦公傢俱、戶外用品、居家飾品、
    家庭用品、手工具、電動滑板車、發電機、小型家電等商品，並仍以上述各大量
    販店為通路，持續銷售中。
二、參加人在發展過程中，備受原告之干擾，並造成極大之財務及精神上之損失，蓋
    參加人除在台灣、中國積極發展外，並經由中華民國對外貿易協會（貿協）輔導
    ，於西元一九九七年前往日本大阪設立發貨倉庫，直接對日本量販店供應我國產
    品；原告雖只生產少數商品如工業用縫紉機、傳真機、打字機等供應我國產品，
    但卻幾乎將所有商品類別全部註冊（在日本），是以參加人只好另取商標
    WILLIANA 於日本行銷，導致商品庫存成為兩套，造成資金積壓、廣告費用增加
    之損失。而近十年來，原告多次針對參加人關連商品（而其並未生產之商品）之
    商標向被告提出異議，但均判定異議不成立，惟財大氣粗之原告仍不死心，屢屢
    興訟死纏爛打，相對於參加人於其他歐亞及中國各國之「BROTHER」商標，從未
    遭遇任何參加人之異議，況且參加人系爭之商標並非以譯音為名，如果像英特爾
    （INTEL）、摩托羅拉（MOTOROLA）、諾基亞（NOKIA）、麥當勞（MCDONALD）等
    不具中文意義，則故意模仿可能性就高，但中文「兄弟」英文「BROTHER」不具
    有獨特意義且極為常見，蓋取四海之內皆兄弟之意，況且國中英文第一冊即有「
    BROTHER」一字，足見其之習見性。況且原告之「BROTHER」與參加人之「
    BROTHER」在外觀截然不同，何來原告所稱易生混淆之慮？且參加人自西元一九
    八五年使用系爭商標近二十年來，除了積極研發新商品、開發新通路外，對於廣
    告經費之投入不遺餘力，平均每年（台灣地區）都在台幣千萬元之譜。而自西元
    一九九六年前往大陸設點供應大陸市場以來，參加人同樣投入大量廣告經費；以
    西元二００二年為例即達人民幣五百五十四萬元，約合台幣二千三百萬元；佔營
    業額之百分之八點四五（8.45%）負擔不可謂不重，但也因此參加人在台灣、大
    陸於運動健身器材等市佔率及知名度均位居前矛，已為台灣、大陸消費者日常生
    活耳熟能詳之知名品牌，實非生產工業用縫紉機、打字機、傳真機等少數商品之
    原告所能比擬；蓋原告所生產之工業用縫紉機，或許早期在紡織、縫紉相關工業
    曾經一度風光，但畢竟是工業用機器，在獨特個別產業人士中或許是名牌，但絕
    非民生必需品，故不為一般消費者所熟知。並且打字機已被電腦取代，傳真機近
    十年來也逐漸因E-MAIL之便利而日見落伍，市場極度萎縮；故原告自誇自擂為世
    界名牌應屬一廂情願，實有待商榷，參加人殊表不認同。此點可由賣場中絕少看
    到原告之商品流通，反而是參加人在各大量販店擁有極大面積之展示空間，每週
    圴有大量商品在各大賣場的快訊廣告上出現，事實真相如此，是誰在宣揚兄弟牌
    知名度、是誰在搭順風車、昭然若揭；但原告不惟不思，同為兄弟，實應互相扶
    持、共存共榮，反而挾其財大氣粗，蠻橫自大，屢生訟端而勞民傷財。固然法律
    令原告有主張異議之權利，然今日參加人尚稱幸運有能力與原告週旋，相信一些
    小本經營遭同名原告異議者，若因人力、財力不足而無法聘請律師抗爭而失去使
    用已久之商標，豈不冤枉？不公平之處，莫此為甚。況且原告，僅生產少數商品
    ，但其在日本及他國卻包羅萬象地申請商標防護，試問原告生產之工業用縫紉機
    、傳真機、打字機與衛生棉、人工受精精液、凍豆腐、魚飼料、麵包、啤酒、香
    煙、馬車有何關連性？但原告全部註冊商標登記，試問參加人若在日本提起撤銷
    原告所註冊商標訴訟，則原告將作何感想？值此台灣經濟衰退、景氣不佳，本土
    企經營極為艱困之際，參加人對原告之屢生訟端實感不勝其煩及負擔沉重。為此
    ，請請判決如訴之聲明，用保權益。
    理  由
甲、程序部分：
一、本件被告之代表人原為陳明邦，九十一年九月九日變更為蔡練生，茲由其具狀聲
    明承受訴訟，核無不合，應予准許，先為明。
乙、實體部分：
一、按商標圖樣「相同或近似於他人著名之商標或標章，有致公眾混淆誤認之虞者」
    ，不得申請註冊，為系爭商標異議審定時商標法第三十七條第七款所明定。所稱
    著名商標或標章，係指有客觀證據足以認定該商標或標章已廣為相關事業或消費
    者所普遍認知者，復為同法施行細則第三十一條第一項所明定。又本款之立法意
    旨在防止混淆，維護交易安全，保護消費大眾利益，故本款之適用除須有以相同
    或近似於他人著名之商標或標章申請註冊外，尚須因而有致公眾發生混淆誤認之
    虞者，始足當之。而所謂「有致公眾混淆誤認之虞者」，係指有使一般消費者對
    該申請註冊商標或標章所表彰之商品、服務來源或產製、營業主體與著名商標或
    標章所表彰者產生混淆誤信之虞而言，其認定應綜合該著名商標之著名程度、二
    商標各自使用情形及其所使用商品之關連性等因素判斷之，如二商標在市場上長
    期併存使用多年，已各自建立信譽，即難謂有使一般消費者對二商標所表彰商品
    來源及產製主體，產生混淆誤認之虞。
二、查本件被告以系爭審定第九三五四七五號「兄弟BROTHER」商標圖樣上之「
    BROTHER」、「兄弟」係習知習見之文字，廠商以之作為商標圖樣於各類商品請
    准註冊者所在多有，凡此有被告商標圖樣名稱查詢表及參加人檢送之商標圖樣附
    卷可稽。另就原告檢送之進口發票行銷資料及報章雜誌廣告等資料觀之，據以異
    議商標予消費者所知悉者係為使用於縫紉機、打字機、傳真機等商品，與系爭審
    定商標所指定使用之發電機商品，於性質、商品功能、販售場所及產製過程均迥
    異，應無使一般消費者產生混淆誤認之虞。又參加人及其他廠商以「兄弟BROTHE
    」作為商標圖樣，於多類商品已取得多件商標專用權，是系爭審定商標申請註冊
    ，指定使用於發電機商品，客觀上應無使一般消費者對其所表彰之商品來源及產
    製主體產生混淆誤認之虞，自無首揭第三十七條第七款規定之適用；另就同法條
    第十四款規定部分，原告並未檢附具體事證，證明參加人與其有契約、地緣、業
    務往來或其他關係，而知悉據以異議商標存在，僅以參加人因業界關係或其他客
    觀事實，而推測參加人得知原告商標存在，並不足採，乃為前述兩款規定部分為
    異議不成立之處分。另就同法條第十二款部分，原告於提出異議時，雖同時主張
    系爭商標有違該款之規定，惟其並未依限補呈事實及理由，該款之申請，為異議
    駁回之處分。原告不服，提起訴願，主張「brother」、「兄弟」係其首創使用
    於表彰其產製之家用縫紉機、打字機、傳真機等事務機器之商標，並延伸至電信
    產品、機械用具等事業領域。除獲選為日本著名商標外，在世界多數主要國家亦
    取得多數商標專用權，於我國更早自五十三年起獲准多件商標專用權，復將該商
    品行銷世界及我國，該商標所表彰商品及其信譽已為消費大眾所熟知。且依原告
    所生產之馬達及各種工作機械之型錄，可以證明系爭審定「兄弟BROTHER」商標
    ，以相同之中外文作為圖樣申請註冊，指定使用於發電機商品，應有使一般消費
    大眾誤信其表彰之商品為原告所提供，或與原告有授權代理關係而加以購買之虞
    云云，即僅針對首揭商標法第三十七條第七款規定部分，提起訴願，其餘各款不
    再爭執，經訴願決定予以駁回，原告猶不服，提起行政訴訟，主張理由及其爭點
    均如事實欄所載。
三、本院查：
  (一)系爭商標與據以異議商標，有相同之漢字「兄弟」或英文「brother」，雖然其
    英文字體有別，但「商標法上所謂文字當然包括字之各體，自不能以字體正、草
    、大、小及排列方法相異而視為文字不同」（改制前行政法院二十三年度判字第
    二十八號判例意旨參照），固可謂兩者係近似之商標，且據以異議商標自五十三
    年起在我國獲准註冊多件商標專用權，依原告檢送之進口發票行銷資料及報章雜
    誌廣告等資料觀之，其使用於縫紉機、打字機、傳真機等商品，於我國境內固可
    認已累積相當之知名度，惟「BROTHER」、「兄弟」係習知習見之文字，識別性
    本較薄弱，復因廠商以之作為商標圖樣指定於各類商品請准註冊，而與據以異議
    商標併存使用者所在多有，此有被告提供之商標圖樣名稱查詢表及參加人檢送之
    商標圖樣附原處分卷可稽，彼此沖淡之結果，據以異議商標之著名程度所能引起
    對商品產製主體混淆誤信之範圍，即難跨越至與其不具關連性之商品。
  (二)據以異議商標予消費者所知悉者，既係使用於縫紉機、打字機、傳真機等商品，
    與系爭商標指定使用之發電機商品，於性質、商品功能、產製過程及販售場所均
    屬有別，尚難認具有關連性，系爭商標客觀上應無使一般消費者對其所表彰之商
    品來源及產製主體與據以異議商標所表彰者產生混淆誤認之虞。至於原告於訴願
    階段所檢附之型錄等，僅能證明原告亦生產馬達及各種工作機械，惟該型錄均係
    英、日文資料，並無於我國境內行銷或廣告之證據，為原告所不否認，故縱認馬
    達與發電機於功能上具有關連性，因我國境內之一般消費者對於據以異議商標所
    表彰之馬達毫無所悉，亦難認系爭商標客觀上會使一般消費者對其所表彰之發電
    機商品來源及產製主體產生混淆誤認之虞。
  (三)參加人自七十四年設立以來，即以「BROTHER」、「兄弟」商標於我國及歐亞各
    大國（英、德、泰、印尼、馬來西亞、中國大陸）註冊登記，產銷各式運動用品
    （例如桌球、撞球等）及健身器材，並廣行設置倉儲物流售服系統（目前於台灣
    、中國大陸共有二十七個發貨倉庫），供應台灣、中國大陸地區各大型量販店、
    大賣場如家樂褔、大潤發、沃爾瑪（WALMART）、萬客隆、好又多、麥德龍、華
    聯、世紀聯華等，且將營業項目逐漸擴大至園藝、辦公傢俱、戶外用品、居家飾
    品、家庭用品、手工具、電動滑板車、發電機、小型家電等商品，又參加人自七
    十四年使用系爭商標以來，陸續於國內之中國時報、中時晚報、經濟日報、聯合
    報（及其發行之農民曆）、自由時報；大陸之「中國民航」雜誌；日本之「山陽
    新聞」；國際性之「Gifts & Home」、「Trade Winds」雜誌等刊登廣告，並自
    行印製廣告型錄、曆冊（民俗拾穗），或經由國內各大量販店、大賣場印發型錄
    ，促銷系爭商標所表彰之運動用品及健身器材，其中參加人自行印製之廣告型錄
    並促銷與本案直接有關之家用發電機產品，每年廣告花費，單以台灣地區計算，
    即都在新台幣千萬元之譜。凡此有參加人所提商標註冊證、量販店（大賣場）明
    細表、報紙、雜誌、曆冊、型錄及營利事業所得稅申報書（含廣告費報稅資料）
    等影本附本院卷可稽（另提出歷年報紙、雜誌、曆冊及型錄廣告原本一袋外放）
    ，足見系爭商標在國內使用於運動用品及健身器材等商品已有多年之歷史，系爭
    商標亦已為國內業界及消費者所普遍認知，故據以異議商標雖知名於縫紉機、打
    字機、傳真機等商品，然其與系爭商標各自於不具關連性之商品領域，既已併存
    使用多年而各具知名度，一般消費者應不難辨識二個商標分屬不同之產製主體，
    自無混淆誤認之虞。
四、綜上所述，被告以系爭商標與據以異議商標並無致公眾混淆誤認之虞，尚無首揭
    法律條款之適用，且無同法第三十七條第十四款之適用，乃為異議不成立之處分
    ，認事用法並無不合，訴願決定予以維持，亦無違誤，原告起訴意旨，仍執前詞
    及個人主觀之見解，請求撤銷訴願決定及原處分，並命被告應為異議成立之處分
    ，為無理由，應予駁回。至兩造（含參加人）其餘攻擊防禦方法，於本件判斷不
    生影響，爰不再逐一論斷，附此敘明。
據上論結，本件原告之訴為無理由，爰依行政訴訟法第九十八條第三項前段，判決如
主文。
中    華    民    國    九十二      年      五      月      十五        日
                                  臺北高等行政法院  第三庭
                                            審判長  法  官  姜素娥
                                                    法  官  陳國成
                                                    法  官  林文舟
右為正本係照原本作成。
如不服本判決，應於送達後二十日內，向本院提出上訴狀並表明上訴理由，如於本判
決宣示後送達前提起上訴者，應於判決送達後二十日內補提上訴理由書（須按他造人
數附繕本）。
中    華    民    國    九十二      年      五      月      十五        日
                                                    書記官  余淑芬


司法院資訊處製作；財團法人民間司法改革基金會備份。
